最高法院刑事判決                              八十八年度台上字第一四二八號
    上  訴  人  甲○○
    選任辯護人  鄭仙杏律師
    上  訴  人  乙○○
右上訴人等因盜匪案件，經台灣高等法院台中分院中華民國八十七年十二月三十日第
二審更審判決（八十七年度上重更(一)字第三十五號，起訴案號：台灣苗栗地方法院檢
察署八十六年度偵字第二三一五、二五二八號）後，上訴人甲○○提起上訴，上訴人
乙○○部分，依職權逕送審判，視為乙○○已提起上訴，本院判決如左：
    主  文
原判決撤銷，發回台灣高等法院台中分院。
    理  由
本件原判決撤銷第一審關於上訴人甲○○、乙○○強劫而故意殺人部分科刑判決，改
判依牽連犯關係，論上訴人等共同強劫而故意殺人，甲○○處死刑；乙○○處無期徒
刑，均褫奪公權終身，固非無見。
惟查：科刑判決書對於犯罪構成要件，須於事實欄內明確認定，方足為適用法律之根
據。又懲治盜匪條例第二條第一項第六款前段強劫而故意殺人罪為結合犯之一種，其
中「強劫」罪，與同條例第五條第一項第一款之強劫罪，及刑法第三百二十八條第一
項之強盜罪，均以意圖為自己或第三人不法所有，以強暴、脅迫、藥劑、催眠術或他
法至使不能抗拒而取他人之物或使其交付為要件。而強劫罪之強暴、脅迫，以在客觀
上對於人之身體及自由確有侵害行為，至使不能抗拒為必要，若犯人並未實施此項行
為，或雖已實施此項行為，但未使人至於不能抗拒之程度者，尚不能謂與強劫罪之要
件相符。原判決於事實欄內載明「……嗣由甲○○駕駛該小客車搭載乙○○經由中部
橫貫公路，於同年月二十七日下午抵達花蓮縣後，即在花蓮縣各地遊玩，至同月二十
八日凌晨某時，行經花蓮市○○路與介壽五路交岔路口時，不慎撞及騎乘ＲＩＧ－一
八九號機車之何月春，致何月春倒地背部受傷，甲○○乃下車將何月春之機車移至路
旁，乙○○亦下車將何月春抱上小客車之後座，並坐於何月春身旁，而後由甲○○繼
續駕車前行，二人見何月春身上戴有戒指、項鍊及手錶，而渠等身上金錢已花用殆盡
，所駕駛之小客車又需加油花錢，遂基於意圖為自己不法所有之共同犯意聯絡，趁何
月春受傷無法反抗，由乙○○強劫何女身上之現金新台幣（下同）二千餘元，項鍊一
條、戒指、手錶及呼叫器各一只」。依此認定之事實，上訴人等係趁被害人何月春車
禍受傷無法反抗之際，由乙○○強劫何女身上之財物，究竟上訴人等係如何對之行強
﹖何女是否已達不能抗拒之程度﹖原審未細心勾稽，詳加論斷，遽論處上訴人等共同
觸犯懲治盜匪條例第二條第一項第六款前段之強劫而故意殺人罪責，自有調查未盡、
理由不備及適用法則不當之違誤。上訴人等上訴意旨雖未指摘及此，惟為本院得依職
權調查之事項，應認原判決仍有發回更審之原因。
據上論結，應依刑事訴訟法第三百九十七條、第四百零一條，判決如主文。
中      華      民      國    八十八    年      三      月    二十五    日
                              最高法院刑事第四庭
                                  審判長法官  陳  錫  奎
                                        法官  洪  清  江
                                        法官  吳  昆  仁
                                        法官  李  伯  道
                                        法官  高  金  枝
      右正本證明與原本無異
                                              書  記  官
中      華      民      國    八十八    年      三      月     三十     日
